ACORDAO-COMPLETO-2419672

ACÓRDÃO 6605/2021 ATA 12/2021 - PRIMEIRA CÂMARA

VISTOS, relatados e discutidos estes autos de 5 (cinco) atos de Pensão Militar, submetidos à apreciação deste Tribunal para fins de registro, nos termos do inc. III do art. 71 da Constituição Federal de 1988, atos esses cadastrados e disponibilizados ao TCU por intermédio do Sistema Sisac, na forma dos arts. 2º, caput e incs. I a IV, e 4º, caput, da Instrução Normativa TCU 55/2007,
ACORDAM os Ministros do Tribunal de Contas da União, reunidos em Sessão da 1ª Câmara, diante das razões expostas pelo Relator e com fundamento nos arts. 1º, inciso V, e 39, inciso II, ambos da Lei 8.443/92, c/c o art. 259, inciso II, do Regimento Interno, em:
9.1. considerar tacitamente registrados, em 5/10/2020 o ato de concessão inicial da pensão instituída por Arlindo Borba Filho em favor de Adriana Soares Borba Quadros, Bruno Thadeu Lopes Borba e Gardênia Santos Argolo Borba (ato nº 10714944-08-2010-000369-7) , em 24/9/2020 o ato de concessão inicial da pensão instituída por Armando Augusto Costa Martins em favor de Nilce Garcia da Silva Martins (ato nº 10714944-08-2015-000681-9) , em 26/10/2020 o ato de concessão inicial da pensão instituída por Armando Natali em favor de Vera Aparecida Cardoso Natali (ato nº 10714944-08-2015-000804-8) , em 15/12/2020 o ato de concessão inicial de pensão instituída por Arnaldo Siqueira Delarue em favor de Leda de Lima Delarue (ato nº 10714944-08-2013-000316-4) e em 7/12/2020 o ato de concessão inicial da pensão instituída por Arthur Espadim em favor de Elizabet Correa Espadim (ato nº 10714944-08-2015-000966-4) ;
9.2. encaminhar os autos à Secretaria de Fiscalização de Pessoal para que:
9.2.1. realize diligência junto à Subdiretoria de Inativos e Pensionistas - Área Militar do Comando da Aeronáutica, com vistas a que, no prazo de 30 (trinta) dias:
9.2.1.1. no que se refere ao ato nº 10714944-08-2010-000369-7:
9.2.1.1.1. apresente os documentos comprobatórios pertinentes, aí incluído laudo médico emitido por junta médica oficial, que atestem a preexistência da invalidez de Bruno Thadeu Lopes Borba ao óbito de Arlindo Borba Filho, assim como que, em 22/3/2007, data da concessão, o interessado não dispunha de meios para prover a própria subsistência;
9.2.1.1.1. esclareça o aspecto de, embora o óbito do instituidor se haja verificado em 16/5/2000 (vide peça 12) , a vigência informada para o ato em questão, atinente a concessão inicial, ocorrer somente em 22/3/2007;
9.2.1.2. em relação ao ato nº 10714944-08-2013-000316-4, colha, de Leda de Lima Delarue, manifestação de opção pelos benefícios legalmente acumuláveis, tendo em vista a indevida configuração, à vista do disposto no art. 29 da Lei 3.765/1960, de triplo benefício por meio do ato nº 10714944-08-2013-000316-4, encaminhando a resposta obtida a este Tribunal - acompanhada da competente documentação comprobatória -, ou informando a ausência de resposta, no prazo de 30 (trinta) dias;
9.2.2. caso não obtido, por intermédio das diligências indicadas no subitem 9.2.1 acima, o devido saneamento do (s) ato (s) , adote, nos termos do subitem 9.2.1 do Acórdão 122/2021-TCU-Plenário, os procedimentos necessários com vistas à revisão de ofício do (s) ato (s) não saneado (s) ;
9.2.3. retifique no formulário Sisac do ato de concessão da pensão militar instituída por Arlindo Borba Filho (ato nº 10714944-08-2010-000369-7) o campo referente à data de reforma do instituidor para "29/08/1999";
9.3. dar ciência desta deliberação à Subdiretoria de Inativos e Pensionistas - Área Militar do Comando da Aeronáutica.

Pessoal: Pensão Militar.

Primeira Câmara

Comando da Aeronáutica.

3. Interessados: Adriana Soares Borba Quadros, CPF XXX.649.317-XX; Bruno Thadeu Lopes Borba, CPF XXX.831.527-XX; Elizabet Correa Espadim, CPF XXX.209.900-XX; Gardênia Santos Argolo Borba, CPF XXX.782.571-XX; Leda de Lima Delarue, CPF XXX.128.707-XX; Nilce Garcia da Silva Martins, CPF XXX.902.757-XX; Vera Aparecida Cardoso Natali, CPF XXX.903.648-XX.

13.1. Ministros presentes: Walton Alencar Rodrigues (Presidente), Benjamin Zymler, Vital do Rêgo e Jorge Oliveira.
13.2. Ministros-Substitutos presentes: Augusto Sherman Cavalcanti (Relator) e Weder de Oliveira.

AUGUSTO SHERMAN

Cuidam os autos de 5 (cinco) atos de pensão militar, submetidos à apreciação deste Tribunal para fins de registro, nos termos do inc. III do art. 71 da Constituição Federal de 1988, atos esses cadastrados e disponibilizados ao TCU por intermédio do Sistema Sisac, na forma dos arts. 2º, caput e incs. I a IV, e 4º, caput, da Instrução Normativa TCU 55/2007.
2.	A unidade técnica, ao analisar os fundamentos legais das concessões bem como as informações prestadas pelo órgão do controle interno, lavrou a instrução constante da peça 8, adiante parcialmente transcrita, com eventuais ajustes de forma:
"INTRODUÇÃO
1. Trata-se de atos de Pensão Militar, submetidos, para fins de registro, à apreciação do Tribunal de Contas da União (TCU) , de acordo com o art. 71, inciso III, da Constituição Federal.  Os atos foram cadastrados e disponibilizados ao TCU por intermédio do Sistema de Apreciação e Registro de Atos de Admissão e Concessões na forma do art. 2º, caput e incisos I a IV, e art. 4º, caput, da Instrução Normativa TCU 55/2007.
EXAME TÉCNICO
Procedimentos aplicados
2. Os procedimentos para exame, apreciação e registro de atos de pessoal encontram-se estabelecidos na Instrução Normativa TCU 78/2018 e na Resolução TCU 206/2007. Essas normas dispõem, em seus arts. 4º, § 2º, e 3º, § 3º, respectivamente, que os atos de pessoal disponibilizados por meio do e-Pessoal devem ser submetidos à crítica automatizada do próprio sistema, com base em parâmetros predefinidos.
3. Relativamente aos atos de admissão e concessão de aposentadoria, pensão e reforma, as rotinas de crítica das informações cadastradas nos sistemas informatizados de coleta de atos foram elaboradas e validadas levando-se em conta as peculiaridades desses atos. Os itens de verificação do sistema compreendem prazos e fundamentos legais, assim como eventuais ocorrências de acumulação. Tratam-se de verificações mais abrangentes, minuciosas e precisas do que aquelas que podem ser realizadas por mãos humanas, proporcionando um nível de segurança ainda maior.
4. Além da crítica automatizada, há verificação humana adicional no caso de haver alertas do sistema ou informações não formatadas, como esclarecimentos do gestor ou do controle interno.
 
Exame das Constatações
5. Em consulta realizada em sistemas externos disponibilizados ao TCU podemos verificar que os beneficiários Srs. BRUNO THADEU LOPES BORBA, CPF XXX.831.527-XX, NILCE GARCIA DA SILVA MARTINS, CPF XXX.902.757-XX, e ELIZABET CORREA ESPADIM, CPF XXX.209.900-XX, acumulam a pensão constante dos autos com um outro cargo ou um benefício. Informamos que tal acumulação têm como base legal o Art. 29, incisos I e II, da Lei das Pensões Militares - Lei 3.765/1960 -, que permite a referida acumulação, observado o disposto no art. 37, inciso XI, da Constituição Federal. 
Exame das Constatações
6. É oportuno informar que a Sra. LEDA DE LIMA DELARUE, CPF XXX.128.707-XX, além da pensão militar em estudo, acumula 2 (dois) benefícios previdenciários, em desacordo com os incisos I e II do art. 29 da lei 3.765/60, in verbis:
'Art. 29. É permitida a acumulação: (Redação dada peça Medida provisória nº 2.215-10, de 31.8.2001) 
 I - de uma pensão militar com proventos de disponibilidade, reforma, vencimentos ou aposentadoria;   
 (...) 
 II - de uma pensão militar com a de outro regime, observado o disposto no art. 37, inciso XI, da Constituição Federal.' (Redação dada peça Medida provisória nº 2.215-10, de 31.8.2001) 
7. Sendo os seguintes benefícios civis acumulados cumulativamente com a pensão militar, segundo banco de dados desta Corte: 
	Titular (nome) 
	Situação
	Valor
	Espécie (descrição completa) 
	Data Início

	LEDA DE LIMA DELARUE
	Ativo
	6.697,52
	APOSENTADORIA POR TEMPO DE CONTRIBIÇÃO
	01/05/1986

	LEDA DE LIMA DELARUE
	Ativo
	5.563,36
	PENSÃO POR MORTE PREVIDENCIÁRIA
	05/01/2010

8. Cabe salientar, no entanto, que a interessada poderá optar, a qualquer tempo, por 02 (dois) benefícios dentre os 03 (três) , contanto que comprove seus respectivos enquadramentos na disposição do art. 29 da Lei 3.765/1960, escolhendo apenas os benefícios acumuláveis legalmente.
9. Nesse contexto, propõe-se a ilegalidade do ato de pensão militar que tem como instituidor o Sr. ARNALDO SIQUEIRA DELARUE, que tem como nº 10714944-08-2013-000316-4, por ser inconstitucional e a legalidade dos demais atos constantes destes autos.
CONCLUSÃO        
10.  A abrangência e a profundidade das verificações levadas a efeito fundamentam convicção de legalidade dos atos, à exceção do Ato de nº 10714944-08-2013-000316-4, que deve ser considerado ilegal, com recusa do competente registro, por ser inconstitucional, de acordo com o relatório acima transcrito. Assim, em relação aos demais atos do presente processo cabe proposta no sentido de que sejam considerados legais, promovendo-lhes os registros.
PROPOSTA DE ENCAMINHAMENTO
11. Ante o exposto, com fundamento nos arts. 71, inciso III, da Constituição Federal, 1o, inciso V, e 39, inciso II, da Lei 8.443/1992 e 260, § 1º e 5º, do Regimento Interno do Tribunal de Contas da União, bem como art. 7º, § 3º da IN 55/2007, propõe-se:	
a) considerar ilegal o ato de nº 10714944-08-2013-000316-4, de ARNALDO SIQUEIRA DELARUE, por ser inconstitucional, e a legalidade dos demais atos constantes destes autos;
b)  dispensar o ressarcimento das quantias indevidamente recebidas de boa-fé pela interessada indicada no subitem precedente, consoante o disposto no Enunciado 106 da Súmula da Jurisprudência do TCU;
d) determinar à Subdiretoria de Inativos e Pensionistas - Área Militar que: 
d.1) no prazo de 15 (quinze) dias, a contar da ciência desta Deliberação, abstenha-se de realizar pagamentos decorrentes do ato impugnado, sujeitando-se a autoridade administrativa omissa à responsabilidade solidária, nos termos do art. 262, caput, do Regimento Interno/TCU;
d.2) dê ciência, no prazo de 15 (quinze) dias, a contar do recebimento da notificação deste Acórdão, do inteiro teor desta deliberação, à Sra. LEDA DE LIMA DELARUE, CPF XXX.128.707-XX, notadamente no que diz respeito ao direito de opção por 02 (dois) dos benefícios dos 03 (três) que estão sendo pagos atualmente legalmente acumuláveis, encaminhando a este Tribunal, no prazo de 30 (trinta dias) , comprovante da referida ciência;
d.3) no caso de a opção recair sobre a pensão militar ora em exame, emita novo ato de concessão, submetendo-o a este Tribunal, nos termos da IN/TCU nº 78/2018;
d.4) alerte à interessada que o efeito suspensivo proveniente da interposição de possíveis recursos perante o TCU não a exime da devolução dos valores percebidos indevidamente após a respectiva notificação, caso os recursos não sejam providos."
3.	Em seu pronunciamento regimental, no entanto, o Ministério Público junto a esta Casa, neste ato representado pelo Procurador Rodrigo Medeiros de Lima, manifestou divergência parcial em relação ao encaminhamento alvitrado pela unidade técnica, nos seguintes termos (peça 10) :
"Cuidam os autos de cinco atos de pensão militar emitidos pelo Ministério da Defesa - Comando da Aeronáutica.
2. Em pareceres uniformes, a Secretaria de Fiscalização de Pessoal (Sefip) propôs a legalidade e registro dos atos, exceto em relação ao ato de pensão instituída por Arnaldo Siqueira Delarue (peça 5) , para o qual propôs a ilegalidade e negativa de registro tendo em vista que a pensionista Leda de Lima Delarue acumula a pensão militar com outros dois benefícios previdenciários pagos pelos cofres públicos, em desacordo com o art. 29 da Lei 3.765/1960 (peças 8-9) .
3. De antemão, este representante do Ministério Público de Contas da União anui à proposta da unidade técnica com exceção da proposta de legalidade e registro do ato de peça 2.
4. O referido ato trata da concessão inicial da pensão militar instituída por Arlindo Borba Filho em benefício da filha Adriana Soares Borba Quadros, do filho inválido Bruno Thadeu Lopes Borba, e da viúva Gardenia Santos Argolo Borba.
5. Consta do ato que a invalidez do beneficiário Bruno Thadeu Lopes Borba (CPF XXX.831.527-XX) não é preexistente ao óbito do instituidor e que não houve a comprovação de dependência econômica do beneficiário em relação ao instituidor (peça 2, p. 3) .
6. Aplica-se à referida pensão o disposto na redação original do § 2º do art. 7º da Lei 3.765/1960, a seguir transcrito, tendo em vista que o instituidor faleceu em 16/5/2000, embora a data de vigência da concessão informada no ato tenha sido 22/3/2007 (grifos inseridos) :
'Art. 7º A pensão militar defere-se na seguinte ordem:
 (...) 
§ 2º A invalidez do filho, neto, irmão, pai, bem como do beneficiário instituído comprovar-se-á em inspeção de saúde realizada por junta médica militar ou do Serviço Público Federal, e só dará direito à pensão quando não disponham de meios para prover a própria subsistência.'
7. Consulta às bases de dados disponíveis ao TCU revela que Bruno Thadeu Lopes Borba é beneficiário de pensão por morte previdenciária paga pelo INSS, número do benefício 1251215863, desde 20/9/2001, instituída por sua genitora Rosa Maria do Rosário Lopes, no valor bruto de R$ 7.659,70.
8. Em face do exposto, este representante do Ministério Público de Contas da União opina, preliminarmente, pela realização de diligência ao Comando da Aeronáutica para que justifique a concessão da pensão a Bruno Thadeu Lopes Borba, e apresente ao Tribunal os documentos comprobatórios pertinentes - inclusive laudo médico emitido por junta médica oficial que ateste a preexistência da invalidez do beneficiário ao óbito do instituidor - uma vez que não se pode afirmar que em 22/3/2007, data da concessão, o interessado não dispunha de meios para prover a própria subsistência.
9. Não se pode olvidar que o ato foi enviado ao TCU em 5/10/2015. Assim, considerando o recente entendimento firmado pelo Supremo Tribunal Federal (STF) nos autos do Recurso Extraordinário - RE 636.553/RS, com repercussão geral reconhecida, acerca do prazo de cinco anos para que os Tribunais de Contas apreciem os atos sujeitos a registro, sugerimos a expedição de determinação à unidade técnica para que priorize o andamento e análise do ato, no caso de concordância com a proposta de diligência acima formulada.
10. Por fim, considerando o disposto no § 2º do art. 62 do Regimento Interno do TCU, na hipótese de não acolhida a diligência, opina o MPTCU pela ilegalidade e negativa de registro do ato de peça 2."
É o relatório.

não há.

Procurador Rodrigo Medeiros de Lima.

PESSOAL. PENSÃO MILITAR. AUSÊNCIA DE ILEGALIDADE EM TRÊS ATOS. ATO COM A ACUMULAÇÃO, PELA INTERESSADA, DE DOIS OUTROS BENEFÍCIOS, ALÉM DA PENSÃO MILITAR. ATO TENDO COMO BENEFICIÁRIO FILHO MAIOR INCAPAZ, SEM DEMOSTRAÇÃO DE QUE A INCAPACIDADE FOSSE ANTERIOR AO FALECIMENTO DO INSTITUIDOR E DE QUE O BENEFICIÁRIO NÃO TIVESSE CONDIÇÕES DE SUSTENTAR-SE QUANDO DO INÍCIO DA VIGÊNCIA DO ATO. ATOS ENVIADOS AO TCU HÁ MAIS DE CINCO ANOS. RECONHECIMENTO DE SEU REGISTRO TÁCITO. AUTORIZAÇÃO PARA REVISÃO DE OFÍCIO DE DOIS ATOS, CONDICIONADA À REALIZAÇÃO DE DILIGÊNCIAS COM VISTAS, EM UM CASO, A COLHER MANIFESTAÇÃO DE OPÇÃO PELOS BENEFÍCIOS LEGALMENTE ACUMULÁVEIS, À VISTA DO DISPOSTO NO ART. 29 DA LEI 3.765/1960, E, NO OUTRO, A AVERIGUAR A EXISTÊNCIA DE DOCUMENTAÇÃO SUFICIENTE PARA COMPROVAR A PREEXISTÊNCIA DA INCAPACIDADE E A CONDIÇÃO DE DEPENDÊNCIA ECONÔMICA. CIÊNCIA.

PENSÃO MILITAR (PMIL)

Secretaria de Fiscalização de Integridade de Atos e Pagamentos de Pessoal  e  de Benefícios Sociais (Sefip).

Cuidam os autos de 5 (cinco) atos de Pensão Militar, submetidos à apreciação deste Tribunal para fins de registro, nos termos do inc. III do art. 71 da Constituição Federal de 1988, atos esses cadastrados e disponibilizados ao TCU por intermédio do Sistema Sisac, na forma dos arts. 2º, caput e incs. I a IV, e 4º, caput, da Instrução Normativa TCU 55/2007.
2.	Os atos de concessão inicial das pensões instituídas por Armando Augusto Costa Martins em favor de Nilce Garcia da Silva Martins (peça 3) e por Arthur Espadim em favor de Elizabet Correa Espadim (peça 6) e de reversão da pensão instituída por Armando Natali em favor de Vera Aparecida Cardoso Natali (peça 4) encontram-se conformes aos normativos regentes e poderiam, em princípio, ser apreciados pela legalidade com o subsequente registro, nos termos sugeridos pela unidade instrutiva.
3.	Ao mesmo tempo, igualmente acompanho a conclusão da Sefip quanto à irregularidade do ato de concessão inicial de pensão instituída por Arnaldo Siqueira Delarue em favor de Leda de Lima Delarue (peça 5) e do MP/TCU quanto à irregularidade do ato de concessão inicial da pensão instituída por Arlindo Borba Filho em favor de Adriana Soares Borba Quadros, Bruno Thadeu Lopes Borba e Gardênia Santos Argolo Borba (peça 2) .
4.	De todo modo, como os atos constantes destes autos (peças 2, 3, 4, 5 e 6) ingressaram neste Tribunal, respectivamente, em 5/10/2015, 24/9/2015, 26/10/2015, 15/12/2015 e 7/12/2015 e tendo em vista a tese fixada pelo Supremo Tribunal Federal no julgamento do Recurso Extraordinário 636.553, tais atos devem ser considerados tacitamente registrados, também respectivamente, em 5/10/2020, 24/9/2020, 26/10/2020, 15/12/2020 e 7/12/2020, sendo que não identifico prejuízos, quanto a isso, no que se refere aos atos de concessão inicial das pensões instituídas por Armando Augusto Costa Martins (peça 3) e Arthur Espadim (peça 6) e de reversão da pensão instituída por Armando Natali (peça 4) , em razão do que já explanei anteriormente.
5.	No que se refere, no entanto, aos atos de concessão inicial de pensão instituídas por Arnaldo Siqueira Delarue (peça 5) e Arlindo Borba Filho (peça 2) , considerando o teor da decisão prolatada, em 4/12/2020, sobre os embargos de declaração opostos ao acórdão exarado sobre o referido RE 636.553 e que não transcorreu o prazo fixado no art. 54 da Lei 9.784/1999, c/c o art. 260, § 2º, do Regimento Interno do TCU, necessário restituir os autos à Sefip, para que dê imediato início aos procedimentos destinados à revisão de ofício dos referidos atos (atos nº s 10714944-08-2013-000316-4 e 10714944-08-2010-000369-7) , em especial a oitiva do Ministério Público e dos beneficiários, nos termos aprovados pelo Tribunal mediante Acórdão 122/2021-TCU-Plenário, Relator Ministro Walton Alencar Rodrigues.
6.	No entanto, tendo em conta a possibilidade de Bruno Thadeu Lopes Borba vir a apresentar a competente documentação comprobatória de sua incapacidade antes da morte de seu pai (Arlindo Borba Filho) , bem como de que, quando da vigência do ato em questão ele não dispunha de meios para prover a própria subsistência, bem como de Leda de Lima Delarue apresentar, à vista do disposto no art. 29 da Lei 3.765/1960, manifestação de opção pelos benefícios legalmente acumuláveis, entendo mais apropriado condicionar o procedimento da revisão de ofício dos atos das peças 2 e 5 à prévia realização de diligência junto à Subdiretoria de Inativos e Pensionistas - Área Militar do Comando da Aeronáutica.
7.	O exame do ato de concessão constante da peça 2 findou por também revelar algumas outras inconsistências. Desde logo, identifica-se a incoerência da "data do óbito" do instituidor informada, 16/5/2000, com a informação de um momento posterior para a "data da reforma", 25/8/2000, em especial diante da confirmação da data do falecimento de Arlindo Borba Filho a partir da consulta ao Sisobi (peça 12) . Ao que tudo indica, contudo, trata-se de mera incorreção do formulário Siafi, sanável mediante determinação à Sefip para retificação do campo de "data da reforma", nele inserindo a data de 29/08/1999, informada no ato de reforma nº 10714952-07-2014-000183-3, autuado no TC-Processo 027.374/2015-7 e considerado legal por meio do Acórdão 9553/2015-TCU-Segunda Câmara, Relator Ministro-Substituto André de Carvalho. Uma outra inconsistência, no entanto, decorre do aspecto de, embora o óbito do instituidor se haja verificado em 16/5/2000, o início da vigência do ato sob exame, indicado como de concessão inicial, somente ocorrer em 22/3/2007, circunstância que precisará ser objeto de esclarecimento mediante diligência, tendo em vista o risco de existir concessão de pensão efetivamente inicial do instituidor ainda não encaminhada a este Tribunal para apreciação.
	Dessa forma, com as devidas vênias por divergir parcialmente das propostas da unidade instrutiva e do MP/TCU, proponho que o Tribunal aprove o Acórdão que ora submeto à deliberação deste Colegiado.
TCU, Sala das Sessões Ministro Luciano Brandão Alves de Souza, em 20 de abril de 2021.
AUGUSTO SHERMAN CAVALCANTI 
Relator